---
title: "Métodos cuantitativos"
author: "Aleksander Dietrichson, PhD"
date: "1 de julio 2021"
output:
  slidy_presentation: default
  html_document:
    df_print: paged
  pdf_document: default
  beamer_presentation: default
subtitle: Trabajo final
---

```{r setup, include=FALSE}
knitr::opts_chunk$set(echo = FALSE)
library(tidyverse)
```

## Distribución del ingreso en Argentina

El presente trabajo analizará la distribución del ingreso en Argentina. Se basará en datos de dominio publico y propondrá algunas hipótesis para ponerlas a prueba con tests estadísticos. También se realizará un análisis descriptivo de algunos aspectos que consideramos de interés para la comprensión de los temas en cuestión.

## Datos

Los datos a ser analizados provienen de la *Encuesta continua de hogares* publicado trimestralmente por el Instituto Nacional de Estadísticas y Censos.

* https://www.indec.gob.ar/indec/web/Institucional-Indec-BasesDeDatos

Para desglosar los códigos de variables allí encontrados de recurre al manual, publicado en el mismo dominio de internet:

* https://www.indec.gob.ar/ftp/cuadros/menusuperior/eph/EPH_registro_4T2020.pdf

## Variables analizados

### Sueldo o ingreso

Esta variable es:

* De ratio y 
* Continua
  
### Sexo 

Esta variable es:

* Nominal
* De dos niveles y
* Discreta
  
## Variables analizados II

### Nivel Educativo 

Esta variable es:

* Ordinal y
* Discreta

### Región

Esta variable es:

* Nominal
* De 6 niveles y 
* Discreta


## Estudio descriptivo

Se realizará un análisis descriptivo de los datos. Específicamente se eligirá medidas de:

* Tendencia central
* Dispersión

Según los niveles y tipos de variables a disposición.

## Hipotesis principales

* Existe diferencias en cuanto al ingreso que son discriminables por 
1. sexo 
2. nivel educativo y 
3. región.

## Hipotesis I

Existen diferencias entre hombres y mujeres en cuanto al ingreso promedio? La hipotesis nula es que no existe esta diferencia y la alternativa es que los hobres ganan más.


* $H_0: \text{El ingreso es igual}$
* $H_1: \text{Los hombres ganan más}$

o, más formalmente:

* $H_0: \mu_{mujer}=\mu_{hombre}$
* $H_1: \mu_{mujer}<\mu_{hombre}$

## Hipotesis I: Test aplicable

Para refutar o no la hipótesis nula se utilizará 

* El test de T de Student
o su contraparte no paramétrica
* Test U de Mann-Whitney

## Hipotesis II

Existen diferencias en el ingreso por nivel educativo. La hipotesis alternativa es que el nivel educativo contribuye de manera positiva en el ingreso. 

* $H_0: \mu_{primario}=\mu_{secundario}=\mu_{terciario}...$
* $H_1: \mu_{primario}<\mu_{secundario}<\mu_{terciario}...$

## Hipotesis II: Test aplicable

Para refutar o no la hipótesis nula se utilizará 

* Análisis de regresión simple 


## Hipotesis III

La hipótesis nula en este caso es que el promedio de ingreso entre las diferentes regiones es igual en todas las regiones y la alternativa es que existen diferencias que se pueden explicar por la región.


* $H_0: \mu_{gba}=\mu_{noa}=\mu_{nea}...$
* $H_1: \mu_{gba}\neq\mu_{noa}\neq\mu_{nea}...$

## Hipotesis III: 

Para refutar o no la hipótesis nula se utilizará 

* Análisis de regresión simple 
o
* Análisis de Varianza (ANOVA)



```{r leer-y-transformar, include=FALSE}

my_data <- read.csv("./data/usu_individual_T420.txt", sep = ";" )


library(dplyr)
my_data <- my_data %>%
  select(PP08D1,CH04,CH12,REGION ) %>%
  rename("ingreso" = PP08D1) %>%
  rename("sexo" = CH04)
# "1" == "uno"
my_data$sexo <- factor(my_data$sexo, labels = c("1"="varón", "2"="mujer"))

my_data$region <-
  factor(as.character(my_data$REGION),
         labels = c("1" = "Gran Buenos Aires",
                    "40" = "NOA",
                    "41" = "NEA",
                    "42" = "Cuyo",
                    "43" = "Pampeana",
                    "44" = "Patagonia")
  )

my_data <- my_data %>% filter(CH12 %in% 1:8 )
my_data$nivel_educativo <-
  factor(as.character(my_data$CH12),
         labels = c(
             "1" = "Jardín/preescolar"
           ,  "2" = "Primario"
           ,  "3" = "EGB"
           ,  "4" = "Secundario"
           ,  "5" = "Polimodal"
           ,  "6" = "Terciario"
           ,  "7" = "Universitario"
           ,  "8" = "Posgrado universitario"


         )
  )

my_data$niv_ed <- 
  factor(as.numeric(my_data$CH12),
         labels = c(
           "1" = "primaria",
           "2" = "primaria",
           "3" = "secundaria",
           "4" = "secundaria",
           "5" = "terciaria",
           "6" = "terciaria",
           "7" = "Universitario",
           "8" = "Posgrado"
         ), ordered = TRUE
  )

excluded_data <- 
  my_data %>%
  filter(!is.na(ingreso)) %>%
  filter(ingreso < 0)

my_data <- my_data %>%
  filter(!is.na(ingreso)) %>%
  filter(ingreso >= 0)

```

## Análisis descriptivo: Ingreso

```{r}

my_data %>% 
  ggplot(aes(ingreso))+
  geom_histogram()+
  scale_x_continuous(labels=scales::dollar)
```
Observamos una distribución sesgada, con lo cual la medida de tendencia central sera *la mediana*.

El sueldo mediano en Argentina es `r median(my_data$ingreso) %>% scales::dollar()`.

## Análisis descriptivo: Ingreso

En vista del sesgo observado consideramos que la medida de dispersión más adecuadad para el caso el *La Desviación Media Absoluta*. Que para este caso es: `r mad(my_data$ingreso) %>% scales::dollar()`.

Observamos un valor relativamente alto, seguramente debido al sesgo ya observado.

## Análisis descriptivo: Diferencias por sexo

```{r}
my_data %>% 
  group_by(sexo) %>% 
  summarize(
    Ingreso_Mediano = median(ingreso)
  ) %>% 
  ggplot(aes(x=sexo, y=Ingreso_Mediano,fill=sexo))+
  geom_bar(stat='identity')
```

Observamos una diferencia en la mediana. 

## Análisis inferencial: hipótesis I

Aplicamos el test de T.

```{r}
t.test(
  my_data %>% filter(sexo == "mujer") %>% pull(ingreso),
  my_data %>% filter(sexo != "mujer") %>% pull(ingreso)
       )
```

Con lo cual logramos refutar la hipótesis nula. El test también nos indica que la diferencia entre el ingreso de los hombres y el de las mujeres está entre 2,318 y 3,854 pesos con un intervalo de confianza del 95% 


## Análisis descriptivo: Nivel Educativo


```{r}
my_data %>% 
  ggplot(aes(as.numeric(niv_ed),ingreso))+
  geom_smooth(method = "lm")+
  scale_y_continuous(labels=scales::dollar)+
  scale_x_continuous(breaks = 1:5, labels = levels(my_data$niv_ed))
```


## Análisis inferencial: hipótesis II

Modelo de regression

```{r}
my_model <- lm(ingreso ~ niv_ed,data=my_data %>% mutate(niv_ed=as.numeric(niv_ed)))
summary(my_model)
```
Observamos que el nivel educativo es altamente significativo como predictor del ingreso. Su coefficiente es de 6364.5 pesos, lo cual significa que en promedio el sueldo sube a razón de esta cantidad por nivel educativo obtenido.

## Análisis inferencial: hipótesis II 

Con modelo de ANOVA

```{r}
my_model %>% 
  anova()
```

Da el mismo resultado.


## Análisis descriptivo: región.

```{r, message=FALSE}
my_data %>%
  group_by(region, sexo) %>%
    summarize(
    Promedio = mean(ingreso),
    Mediano = median(ingreso)
  ) %>% ungroup() %>% 
  ggplot(aes(x=region,y=Mediano, fill=region))+
  geom_bar(stat='identity')
```

Observamos diferencias importantes.

## Análisis inferencial: Hypotesis III

```{r}
my_model2 <- lm(ingreso ~ region, data = my_data)
summary(my_model2)
```

El análisis muestra que todas las regiones muestran diferencias significativas comparado con el promedio, con lo cual refutamos la hipótesis nula en este caso también.


```{r}
my_sample <- my_data %>% 
  sample_n(20)

wilcox.test(
  my_sample %>% filter(sexo=="mujer") %>% pull(ingreso),
  my_sample %>% filter(sexo!="mujer") %>% pull(ingreso)
            )
```

```{r}

wilcox.test(
  my_data %>% filter(sexo=="mujer") %>% pull(ingreso),
  my_data %>% filter(sexo!="mujer") %>% pull(ingreso)
            )
```



## Exploratorio

```{r}
my_data %>% 
  ggplot(aes(as.numeric(niv_ed),ingreso, color=sexo))+
  geom_smooth(method = "lm")+
  scale_y_continuous(labels=scales::dollar)+
  scale_x_continuous(breaks = 1:5, labels = levels(my_data$niv_ed))
```

