---
title: "Prueba de Chi Cuadrado y Correlaciones"
author: "Aleksander Dietrichson, PhD"
date: "17 de junio 2021"
output: beamer_presentation


---

```{r setup, include=FALSE, cache=FALSE}
knitr::opts_chunk$set(echo = FALSE, message=FALSE)
library(dplyr)
library(ggplot2)
library(ggthemes)
library(bayestestR)
library(dplyr)
update_geom_defaults("bar", list(fill="red",color="red",alpha=.5))
update_geom_defaults("density", list(fill="red",color="red", alpha=.5))
theme_set(theme_tufte())
# my_data <- read.csv("./data/usu_individual_T420.txt", sep=";")
# my_data <- my_data %>%
#   select(PP08D1,CH04,CH12,REGION ) %>%
#   rename("ingreso" = PP08D1) %>%
#   rename("sexo" = CH04)
# my_data$sexo <- factor(my_data$sexo, labels = c("1"="varón", "2"="mujer"))
# my_data <- my_data %>% filter(ingreso >= 0)
```

## Agenda

1. Prueba Chi Cuadrado
2. Correlacion Pearson
3. Correlación Spearman y Kendall
4. Ejemplos


## Prueba Chi Cuadrado

* Permite realizar un test de independencia cuando las variables son *nominales*
* Funciona sobre frecuencias (no proporciones o porcentajes)
* Responde la pregunta de si los valores encontrados difieren de manera significativo de los esperados según su definición:

$$
\chi^2 = \sum{(O-E)^2\over{E}}
$$

## ¿cómo saber cual es el valor esperado?

* Son valores teóricos, p.ej. Esperamos que *sexo* se distribuye mitad y mitad (+/-)
* Se calculan basados en la misma muestra

## Ejemplo

```{r}
M <- as.table(rbind(c(762, 468), c(484, 477)))
dimnames(M) <- list(gender = c("Mujeres", "Hombres"),
                    party = c("A favor", "En contra"))
knitr::kable(M, caption = "Opinión sobre la Ley del Aborto")
```


$$
E_{1,1} = {{1230\times1246}\over2191} = 699,48
$$

## Ejemplo

Si lo calculamos para todas las celdas obtenemos:

```{r}
myTest <- chisq.test(M)
M3 <- myTest$expected 
M3 <- cbind(M3,rowSums(M3))
M3 <- rbind(M3,colSums(M3))
M3 <- as.data.frame(M3) %>% 
  rename(total=V3)
row.names(M3) <- c("Mujeres","Hombres","total")
M3%>% 
  knitr::kable( format.args = list(decimal.mark=','), digits=2,
                caption="Valores esperados: opiniones sobre la ley del aborto.")
```


## Ejemplo

```{r}
M4 <- myTest$observed - myTest$expected

M4 %>% knitr::kable(caption='Diferencias entre valores observados y esperados.', digits = 2, format.args = list(decimal.mark=","))
```



$$
\chi^2 = \sum{(O-E)^2\over{E}} = {62,52^2\over699,49} +{-62,52^2\over530,51} +{62,52^2\over546,51}+{-62,52^2\over414,49} = 29,53.
$$

## Ejemplo

O hacerlo con R:

```{r, echo=TRUE}
M <- as.table(rbind(c(762, 468), c(484, 477)))
dimnames(M) <- list(gender = c("Mujeres", "Hombres"),
                    party = c("A favor", "En contra"))

chisq.test(M)
```

## Comparar con valores conocidos

```{r, echo=TRUE}
x <- c(Mujeres=123,Hombres=96)
chisq.test(x) # Assume 50-50
```

## Definir probabilidades


```{r, echo=TRUE}
chisq.test(x, p = c(0.50,0.50))
```

```{r, include=FALSE}
library(mvtnorm)

set.seed(1)
correlation <- c(-0.9999, -0.9, -0.75,-.5, -0.3, 0, 0.3, 0.75, 0.9, 0.9999)
n_sim <- 100
values <- NULL
for(i in seq_len(length(correlation))){
  rho <- correlation[i]
  sigma <- matrix(c(5, rho * sqrt(50), rho * sqrt(50), 10), 2, 2)
  sim <- rmvnorm(
    n = n_sim,
    mean = c(20,40),
    sigma = sigma
    ) %>%
    as_tibble() %>%
    mutate(correlation = round(rho,2))
  values <- bind_rows(values, sim)
}
names(values) <- c("x","y","correlation")
```
## Correlaciones

```{r}
  ggplot(data = values %>% filter(correlation ==.9), mapping = aes(x,y)) +
  geom_point() 
```

## Correlaciones

```{r}
  ggplot(data = values %>% filter(correlation ==.9), mapping = aes(x,y)) +
  geom_point() +
  geom_smooth(method="lm", color="red", se=F, alpha=.4)
```
## Correlaciones

```{r}
set.seed(1)
tmpDF <- data.frame(x=seq(-7,7,by=.1))
tmpDF$y=tmpDF$x^2
for(i in 1:5){
tmpDF <- tmpDF %>% 
  bind_rows(data.frame(x=tmpDF$x,y=tmpDF$y+i))
}

tmpDF %>%
  sample_frac(.10) %>% 
  ggplot( aes(x,y))+
  geom_point()+ylab("y") -> gg
gg
```


## Correlaciones

```{r}
gg+  geom_smooth(method="lm", color="red", se=F, alpha=.4)
```


## Correlación Pearson

* Mide correlación entre dos variables 
* Deben ser de intervalo o razón
* Toma en cuenta la *magnitud relativa* 

## Correlación Pearson
```{r, include=FALSE}
datos<- data.frame(
  Estudiante = c( 1, 2, 3, 4, 5, 6, 7, 8, 9, 10, 11, 12) %>% as.character(),
  x = c( 17, 13, 12, 14, 15, 8, 9, 13, 11, 14, 12, 16),
  y = c( 15, 13, 8, 17, 16, 9, 14, 10, 16, 13, 14, 17)
) 
```



```{r}
datos %>% 
  knitr::kable(
    caption = "Resultados de un examen de tradución (x) y de comprensión (y) de ingles.",
    format.args = list(decimal.mark = ","),
                       booktabs=TRUE
  )

```

## Correlación Pearson

```{r, echo=TRUE}
datos<- data.frame(
  Estudiante = c( 1, 2, 3, 4, 5, 6, 7, 8, 9, 10, 11, 12),
  x = c( 17, 13, 12, 14, 15, 8, 9, 13, 11, 14, 12, 16),
  y = c( 15, 13, 8, 17, 16, 9, 14, 10, 16, 13, 14, 17)
) 
cor(datos$x, datos$y)
```

* ¿Interpretación?

## Correlación Spearman

* Cuando los datos son *Ordinales*
* Cuando son de ratio/intervalo y hay valores extremos
* Funciona sobre el *rango* u *orden*

## Correlación Spearman

```{r, echo=TRUE}
rankings <- data.frame(
  Cafe.A = c(7, 6, 4, 5, 8, 7, 10, 3, 9, 2),
  Cafe.B = c(5, 4, 5, 6, 10, 7, 9, 2, 8, 1)
)

# Llamamos función
cor(rankings$Cafe.A, rankings$Cafe.B, method = "spearman")
```

## Correlación Kendall

* Alternativa de Spearman 
* Diferencias teóricas


## Correlación Kendall

```{r, echo=TRUE}
cor(rankings$Cafe.A, rankings$Cafe.B, method = "kendall")
```



## Correlación Spearman con Valores Extremos

```{r, echo=TRUE}
datos<- data.frame(
  Estudiante = c( 1, 2, 3, 4, 5, 6, 7, 8, 9, 10, 11, 12),
  x = c( 17, 13, 120, 14, 15, 8, 9, 13, 11, 14, 120, 160),
  y = c( 16, 13, 8, 17, 16, 9, 14, 10, 16, 13, 14, 17)
) 
cor(datos$x,datos$y)
```
```{r, echo=TRUE}
cor(datos$x,datos$y, method = "spearman")
```

