---
title: "Población, muestra, variables y distribuciones"
author: "Aleksander Dietrichson, PhD"
date: "27 de mayo 2021"
output: beamer_presentation


---

```{r setup, include=FALSE}
knitr::opts_chunk$set(echo = FALSE)
library(dplyr)
library(ggplot2)
library(ggthemes)
library(bayestestR)
update_geom_defaults("bar", list(fill="red",color="red",alpha=.5))
update_geom_defaults("density", list(fill="red",color="red", alpha=.5))
theme_set(theme_tufte())
```

## Agenda

1. Tendencia Central y dispersión
2. Distribución normal
3. Regla empírica
4. Tareas
5. Ejemplos


## Tendencia central


* Media
* Mediano
* Moda

```{r, eval = FALSE, echo=TRUE}

mean(x)

median(x)

```
  
  * No hay una función para determinar *la moda*. Es a ojo!
  * Puede haber más de una
  
## Tendencia central - La moda

```{r}
x <- distribution_uniform(30,0,10,random = TRUE)
x <- c(x,rep(5,10))
x <- round(x)
x %>% 
  data.frame() %>% 
  ggplot(aes(x))+
  geom_bar()

```

## Tendencia central - La moda

```{r}

x <- c(x,rep(2,10))

x %>% 
  data.frame() %>% 
  ggplot(aes(x))+
  geom_bar()

```

  
## Dispersión

* Desviación estándard (Standard Deviation)
* Desviación mediana absoluta (Median Absolure Deviation)
* Rango
* Rango intercuartíl

## Dispersión

```{r, eval=TRUE, echo = TRUE}
x <- c(8, 7, 4, 5, 5, 0, 5, 6, 1, 7, 
       4, 2, 1, 5, 4, 3, 7, 9, 7, 2, 
       1, 7, 0, 10, 4, 1, 8, 7, 6, 2, 5, 
       5, 5, 5, 5, 5, 5, 5, 5, 5, 2, 2, 
       2, 2, 2, 2, 2, 2, 2, 2)
```

```{r,eval=TRUE, echo = TRUE}
mean(x)
median(x)
```
  
## Dispersión  
  
```{r,eval=TRUE, echo = TRUE}
range(x)
IQR(x)
sd(x)
mad(x)

```

## Summary


```{r}
summary(x)
```


## Distribución normal


```{r}
estatura <- distribution_normal(n = 100, mean = 161.01, sd = 6.99) %>% 
  density() %>%  # Compute density function
  as.data.frame()
estatura %>% 
  ggplot(aes(x=x, y=y)) +
  geom_line()+
  theme_minimal() +
   labs(caption="Fuente: Ministerio de Salud",y=NULL,x="Estatura") -> plot_estatura
plot_estatura
```

## Regla empírica


```{r}
x <- distribution_normal(n = 100, mean = 0, sd = 1)
x %>% 
  density() %>%  # Compute density function
  as.data.frame() ->tmp
myCuts <- sd(x)*seq(-3,3,1)
names(myCuts) <- seq(-3,3,1)

tmp %>% 
  ggplot(aes(x=x, y=y)) +
  geom_line()+
  geom_area(position = "identity", data=tmp %>%  filter(between(x,myCuts[3],myCuts[5])),fill='darkred')+
  geom_area(position = "identity", 
            data = tmp %>%  
              filter(between(x,myCuts[2],myCuts[3])),
            fill='red')+
  geom_area(position = "identity", data = tmp %>% filter(between(x,myCuts[5],myCuts[6])), fill='red')+
  geom_area(position = "identity", data = tmp %>% filter(x<myCuts[2]), fill='pink')+
  geom_area(position = "identity", data = tmp %>% filter(x>myCuts[6]), fill='pink')+
  geom_area(position = "identity", data = tmp %>% filter(x>myCuts[7]), fill='gray')+
  geom_area(position = "identity", data = tmp %>% filter(x<myCuts[1]), fill='gray')+
  ## Add vertical line for mean
  annotate("segment",x=0,xend=0,y=0,yend=max(tmp$y), color='white')+
  annotate("text",x=c(myCuts[3],myCuts[4]),y=c(.2,.2),label="34,1%",hjust=-.4, color="white", cex=5)+
  annotate("text",x=c(myCuts[2],myCuts[5]),y=c(.09,.09),label="13,6%",hjust=c(-.4,-.2), color="white", cex=5)+
  annotate("text",x=c(myCuts[1],myCuts[6]),y=c(.1,.1),label="2,1%",hjust=c(-.4,-.5), cex=5)+
  annotate("text",x=c(min(x),max(x)),y=c(.07,.07),label="0,1%",hjust=c(2,-1.5), cex=5)+
  theme_minimal()+
  annotate("segment",x=sd(x)*-2.5,xend=sd(x)*-2.5,y=0.03,yend=.09)+
  annotate("segment",x=sd(x)*2.5,xend=sd(x)*2.5,y=0.03,yend=.09)+
  annotate("segment",x=sd(x)*-2.5,xend=sd(x)*-2.5,y=0.03,yend=.09)+
  annotate("segment",x=sd(x)*-3.3,xend=sd(x)* -3.3,y=0,yend=.06)+
  annotate("segment",x=sd(x)* 3.3,xend=sd(x)*  3.3,y=0,yend=.06)+
  scale_x_continuous(breaks=myCuts,labels=paste0(names(myCuts)))+
  xlab("Desviación Estándard")
```


## Tareas

1. ¿cómo medir la tendencia central de sus datos?
2. ¿y la dispersión?
3. Justificar las respuestas

## Ejemplos
