---
title: "Población, muestra, variables y distribuciones"
author: "Aleksander Dietrichson, PhD"
date: "20 de mayo 2021"
output: beamer_presentation


---

```{r setup, include=FALSE}
knitr::opts_chunk$set(echo = FALSE)
library(dplyr)
library(ggplot2)
library(ggthemes)
update_geom_defaults("bar", list(fill="red",color="red",alpha=.5))
update_geom_defaults("density", list(fill="red",color="red", alpha=.5))
theme_set(theme_tufte())
```

## Agenda

1. Población y muestras
2. Variables
3. Distribuciones
4. Tipos de estadísticas
5. Tareas
6. Ejemplos


## Población y muestra

* Definición de población
* La muestra
* Ejemplo: encuesta del INDEC
* Generalizabilidad

## Población y muestra

### Notación

* *parámetros* de la población 
  * Se suele usar letras griegas
  * Media: $\mu$
  * Desviación estándar: $\sigma^2$
  * Correlación: $\rho$
  
* *estimaciones* basadas en la muestra 
  * Se suele usar letras latinas
  * Media: $\bar{x}$
  * Mediana: $\widetilde{x}$
  * Desviación estándar: $s^2$
  * Correlación: r

* A veces también se usa «capucha» para significar una variable que se ajusta/estima:
  * $\widehat{Y} \sim \alpha+ x\beta+\epsilon$

## Variables

Nivel de medición:

* Nominal
  - Sexo
  - Etnicidad
  - País de nacimeinto
* Ordinal
  - Gustos y preferencias (carne/pollo, Messi/Ronaldo/Suarez, Piazzolla/Gardel)
  - Ranking (Messi/Ronaldo/Suarez)
* Intervalo
  - Temperatura
* Ratio
  - Ingreso
  - Tiempo
  - Peso

## Variables

Nivel de precisión:

* Discreta
  - Número de hijos
* Continua
  - Edad

## Variables

Relación con otras variables:

* Independiente (Predictores/experimentales)
* Dependiente ( a veces: *criterio*)

## Distribuciones de frecuencias

* Nos indica *la estructura* de los datos
* Pueden tener *sesgos* o *asimetrías*

---

```{r, echo=FALSE}
set.seed(1621532261)
x <- rnorm(10000,mean = 100,sd = 15)
data.frame(x=x) %>% 
  ggplot(aes(x))->p
p+geom_histogram(color = "red", binwidth =7.5)
```

---
```{r}
p+
  geom_density()
```

## Tipos de estadísticas

* Descriptivas
* Inferenciales
* Predictivas

## Tareas

Contestar/reflexionar sobre las siguientes preguntas:

* ¿Mi estudio/investigación es inferencial o descriptivo? ¿otro (justificar)?
* ¿Cuáles son mis variables?
* ¿Cuáles son sus niveles de medición?
* ¿Su nivel de precisión?
* ¿cuáles son dependientes e independientes?

## Ejemplos

Seguimos con la encuesta del INDEC

