---
title: "Estimación de parámetros y pruebas paramétricas"
author: "Aleksander Dietrichson, PhD"
date: "3 de junio 2021"
output: beamer_presentation


---

```{r setup, include=FALSE}
knitr::opts_chunk$set(echo = FALSE)
library(dplyr)
library(ggplot2)
library(ggthemes)
library(bayestestR)
update_geom_defaults("bar", list(fill="red",color="red",alpha=.5))
update_geom_defaults("density", list(fill="red",color="red", alpha=.5))
theme_set(theme_tufte())
```

## Agenda

1. Estimación de parámetros
2. Error estándard
3. Test de T
5. Ejemplos
4. Tareas


## Estimación de tendencia central


```{r, eval = FALSE, echo=TRUE}

mean(x)

median(x)

```
  
El promedio es el promedio *real* de la muestra. La pregunta que frecuentemente nos hacemos es si ese promedio es válido para el resto de la *población*.


## Distribución muestras

* Tiende a ser más "angosta" que la de la población.
* Ya que es más probable que aleatoriamente saquemos uno de los valores más frecuentes de ella.
 
## Error estándard 

$$
s\over{\sqrt{N}}
$$
 
* Si la muestra es aleatoria, cualquier error/differencia entre el promedio de la muestra y el promedio de la población (con distribución normal) tiende una distribución normal.
* Nos podemos valer de este hecho, y la *regla empírica* para calcular un rango de confianza.

## Test de T

* Dos variantes: 
  * cuando hay dos observaciones por cada sujeto "de lo mismo"
    * Antes y después
    * De noche y de día
  * Cuando hay dos poblaciones independientes (presuntamente)
    * Ingreso de hombres y mujeres
    * Con o sin vacuna

## Test de Z

* Se puede usar como test de independencia (en el caso de muestras independientes) si hay muchos datos.
* Con frecuencia de remplaza por un test de T aún en estos casos. (Pierde un poco de poder).

## Ejemplos


## Tareas

* ¿Su estudio está basado en muestras?
* ¿Son aleatorias u obedecen a otro criterio de selección?
* ¿Van a realizarse tests estadísticos?
  * ¿Son paramétricos o no paramétricos?
  
