---
title: "Pruebas no paramétricas"
author: "Aleksander Dietrichson, PhD"
date: "10 de junio 2021"
output: beamer_presentation


---

```{r setup, include=FALSE, cache=TRUE}
knitr::opts_chunk$set(echo = TRUE)
library(dplyr)
library(ggplot2)
library(ggthemes)
library(bayestestR)
library(dplyr)
update_geom_defaults("bar", list(fill="red",color="red",alpha=.5))
update_geom_defaults("density", list(fill="red",color="red", alpha=.5))
theme_set(theme_tufte())
my_data <- read.csv("./data/usu_individual_T420.txt", sep=";")
my_data <- my_data %>%
  select(PP08D1,CH04,CH12,REGION ) %>%
  rename("ingreso" = PP08D1) %>%
  rename("sexo" = CH04)
my_data$sexo <- factor(my_data$sexo, labels = c("1"="varón", "2"="mujer"))
my_data <- my_data %>% filter(ingreso >= 0)
```

## Agenda

1. Prueba U de Mann-Whitney
2. Prueba de rangos con signos de Wilcoxon
3. Prueba de signos
4. Tareas
5. Ejemplos de Modelaje


## Prueba U de Mann-Whitney

La prueba U de Mann-Whitney también se conoce con otros nombres: *Mann–Whitney–Wilcoxon*, *Wilcoxon rank-sum test* y  *Wilcoxon–Mann–Whitney*. Por ello está disponible en R por medio de la función ```wilcox.test```.
```{r,include = FALSE}
library(dplyr)
knitr::opts_chunk$set(echo = TRUE, size='normalsize',comment = '')
set.seed(5129)
```

Se basa en rangos. De manera que:

```{r echo=TRUE}
my_sample <- my_data %>% 
  sample_n(10) %>% 
  select(sexo, ingreso) %>% 
  mutate(rango = rank(ingreso)) %>% 
  arrange(rango) %>% 
  select(rango,everything())
```


## Prueba U de Mann-Whitney

Da:

```{r}
my_sample %>% 
  knitr::kable(booktabs=TRUE)
```


## Prueba U de Mann-Whitney

$H_0: P(x_i>y_j)={1\over2}$

$H_1: P(x_i>y_j)\neq{1\over2}$

```{r}
mujeres <- my_sample %>% filter(sexo == "mujer") %>% pull(ingreso)
hombres <- my_sample %>% filter(sexo != "mujer") %>% pull(ingreso)
wilcox.test(hombres,mujeres)
```

## Prueba de rangos con signos de Wilcoxon

```{r, echo=FALSE}
datos = data.frame(
  Paciente = c( 1, 2, 3, 4, 5, 6, 7, 8, 9, 10, 11, 12),
  Droga.A = c( 2,  3.6,  2.6,  2.7,  7.3,  3.4,  14.9,  6.6,  2.3,  2.1,  6.8,  8.5),
  Droga.B = c( 3.5,  5.7,  2.9,  2.4,  9.9,  3.3,  16.7,  6,  3.8,  4,  9.1,  20.9)
)
datos %>% 
  knitr::kable(
    caption = "Eficiencia de dos medicamentos reportada por los pacientes.",
    format.args = list(decimal.mark = ","),
                       booktabs=TRUE
  )
```


## Prueba de rangos con signos de Wilcoxon


```{r, echo=TRUE}
shapiro.test(datos$Droga.A)
shapiro.test(datos$Droga.B)
```


## Prueba de rangos con signos de Wilcoxon


```{r, echo=TRUE, warning=FALSE}
wilcox.test(datos$Droga.A, datos$Droga.B, paired = TRUE)
```

## Test de T con los mismos datos

```{r, echo=TRUE}
t.test(datos$Droga.A,datos$Droga.B,paired = TRUE)
```

## Prueba de signos

* Si las variables son solo ordinales

$$
z={{N-2\times{W}-1}\over\sqrt{N}}
$$

## Prueba de signos



Ejemplo:

39 prefieren Martínez 61 prefieren Habana. 50 No tienen preferencia. 

$$
z={{N-2\times{W}-1}\over\sqrt{N}} = {{100-2\times{39}-1}\over\sqrt{100}} = {21\over10} = 2,1
$$

## Implementación en R

```{r, warning=FALSE, message=FALSE, echo=TRUE}
library(BSDA)
martinez <- c(rep(5,39),rep(1,61),rep(3,50))
habana <- c(rep(1,39),rep(5,61),rep(3,50))
SIGN.test(martinez,habana)
```

## Otro uso del test de signos

* Si se conoce el mediano de la población, se puede usar para determinar si una variable x es significativamente distinto a ese.

```{r echo=TRUE}
Mediano <- median(my_data$ingreso)
SIGN.test(my_sample$ingreso, md=Mediano)
```

## Otro uso del test de signos

Ejemplo

```{r, echo = TRUE}
Mediano <- median(my_data$ingreso)
ingresos_observados <- c(rep(10000,20),300000,300000)
SIGN.test(ingresos_observados, md=Mediano)
```

## Tareas

* ¿Cuál es la distribución de sus datos?
* ¿Qué impacto tiene a la hora de seleccionar métodos estadísticos?
